【裁判字號】    96,上易,2338
【裁判日期】    970116
【裁判案由】    妨害自由
【裁判全文】
臺灣高等法院刑事判決                96年度上易字第2338號
上  訴  人  臺灣臺北地方法院檢察署檢察官
被      告  甲○○
            丁○○
            戊○○
                    號
上列上訴人因被告等妨害自由案件，不服臺灣臺北地方法院96年
度易字第1625號，中華民國96年8月29日第一審判決（起訴案號
：臺灣臺北地方法院檢察署96年度偵字第7419號），提起上訴，
本院判決如下：
    主  文
原判決撤銷。
甲○○、丁○○、戊○○均共同以脅迫使人行無義務之事，各處
有期徒刑參月，如易科罰金，以新臺幣壹仟元折算壹日；均減為
有期徒刑壹月又拾伍日，如易科罰金，以新臺幣壹仟元折算壹日
。
扣案之本票壹張、借款憑據壹張、玩具手槍貳支均沒收。
    事  實
一、丁○○因與丙○○間有債務關係存在，為求順利催討債務，
    竟與甲○○、戊○○三人基於共同犯意聯絡，先由丁○○交
    付其所有之玩具手槍（不具殺傷力）1支予甲○○攜帶，戊○○則攜帶其所有之玩具手槍（不具殺傷力）1支，於民國
    96年3月26日晚間11時許，同至丙○○臺北市○○區○○路
    588號4樓住處催討債務。因丙○○無法允諾一次清償，且對
    於要求之清償金額新臺幣（下同）18萬元有所爭執，丁○○
    乃恫稱：「你想死是不是」等語，戊○○並要求告訴人於同
    年12月27日中午12時許還款，否則要加計利息。其間甲○○
    並當著丙○○之面前，將丁○○所交之玩具手槍取出後，交
    付戊○○，戊○○收下後，復拉槍身並對丙○○恫稱：「東
    西不是帶假的」等語，丁○○等三人並要求丙○○需簽署本
    票及借據後始願離開。丙○○見狀因而心生畏懼，遂依照丁○○等三人之要求，簽發面額18萬元之本票及借款憑據各1
    張予丁○○，而行此無義務之事。因丙○○於過程中將上情
    以簡訊通知友人乙○○，經乙○○報警後，為警當場查獲，
    並扣得上開本票及借款憑據各1張、不具殺傷力之玩具手槍2
    支，始悉上情。
二、案經被害人丙○○訴由臺北市政府警察局信義分局移送臺灣
    臺北地方法院檢察署檢察官偵查起訴。
    理  由
一、訊據被告甲○○、丁○○、戊○○雖均對於前揭時地持玩具
    手槍向告訴人丙○○討債之事實供承不諱，惟矢口否認有何
    強制犯行，辯稱：當日被告丁○○與告訴人協商解決債務事
    宜，因告訴人曾告知其表哥「小黑」（即乙○○）係黑道份
    子，擔心一人前往恐遭欺侮而央請被告甲○○、戊○○共同
    前往壯膽，為求防身自保，始攜帶不具殺傷力之玩具槍前往
    。雖其間被告甲○○因而攜手槍不慎掉在沙發上，乃交付被
    告戊○○收放於手提包內，然並無持槍威嚇之舉動；且被告
    丁○○未向告訴人出言恫嚇，被告戊○○亦無拉槍身對告訴
    人恫稱：東西不是帶假的云云。
二、經查：
（一）上揭事實，業據告訴人指訴綦詳：
    １告訴人於警詢時指稱：「因為之前美國職籃（NBA）簽賭
      欠下綽號『紅茶』（即被告丁○○）男子債務31萬，有還
      債13萬，剩18萬未還，因而遭綽號『紅茶』等三人持槍討
      債」（見偵查卷第21頁）、「先前有簽本票（簽立日期及
      到期日期都忘了）原本講好96年3月26日只要還13萬就還
      清債務，因13萬無法拿出，因此回復還18萬元才算還清，
      此時戊○○叫甲○○將甲○○身上1把手槍交給戊○○，
      放在戊○○的背包上，這時丁○○就叫我重新簽18萬元整
      本票1張及1張借據憑據，甲○○將槍交給戊○○時我看到
      戊○○的包包還有1支槍，我當時很緊張心裡害怕就馬上
      簽下18萬本票及借款憑據各1張……」「戊○○說如果27
      日12時前還錢就以16萬元解決，16萬如果沒有還，3天加1
      萬，我有向戊○○表示有無其他方法，他說沒有」（見偵
      查卷第23頁）、「丁○○有說我想死是不是……，使我心
      裡很害怕」（見偵查卷第24頁），而上揭警詢時之陳述，
      檢察官及被告等於本院對證據能力均不爭執，依作成情形
      亦無不可信之情況，且適於為證據，自具證據能力。
    ２嗣於偵查中具結證稱：「96年1月間，我仲介朋友『阿華
      』跟『紅茶』要了網路簽賭的網站，『阿華』』的全名我
      忘記了，後來『阿華』賭輸了人就跑掉了，所以該筆31萬
      多元的帳就要我揹。……有簽1張本票18萬元，到了還款
      日96年3月26日，我朋友之前有幫我談成還款日給丁○○
      13萬就可以了，但到了還款日我沒有辦法付，後來丁○○
      、甲○○、戊○○三人就到我家重新談條件，在96年3月2
      6日晚上11時許，丁○○三人就到我位於松山路的住處，
      戊○○就說1天利息要多5千元，……甲○○就從背後拿出
      1支槍交給戊○○，戊○○拿到槍就跟我講說東西不是帶
      假的，我看到槍很害怕，傳簡訊告訴我朋友乙○○他們有
      槍，乙○○就幫我報警」「丁○○說我沒有簽完本票，沒
      有講完條件不能走，還跟我說你是想死是不是」（見偵查
      卷第74頁）、「甲○○為什麼把槍拿給戊○○我不清楚，
      但是他是當著我的面拿的戊○○拿到槍之後，……然後再
      把槍放到包包裡面去，並說東西不是帶假的，我有看到他
      拿出包包裡面的另1把槍」「（你是在他們跟你講過你想
      死把槍拿出來之後你才簽本票？）是的」（見偵查卷第75
      頁）。
    ３於原審亦證述上情綦明，並詳稱：「……我想說要不要簽
      本票，當時還沒有簽，甲○○將他背後的手槍交給戊○○
      ，戊○○跟我說東西不是帶假的，當時我很害怕，戊○○
      把手槍放到包包時，我看到包包內還有另1支手槍，我當
      時很害怕，我一直傳簡訊給我表哥小黑，小黑就是乙○○
      ，他想保護我就直接報警」（見原審卷第46頁反面）、「
      本票及借款憑據一起拿給我時，我在想要怎麼簽本票時，
      甲○○把槍交給戊○○，我同時看到戊○○包包內有槍」
      （見原審卷第47頁反面）、「當時我很害怕，我在想他們
      說付不出來，1天要多5千元利息，丁○○有對我說你想死
      是不是，講這些話之前就拿本票給我」「（丁○○對你說
      你想死是不是，當時你有無看到槍枝？）有」「（所以你
      是先拿到空白本票，再看到槍枝，丁○○再對你說你想死
      是不是？）是的，簽的過程中有拿槍出來，當時我一直在
      拖……」「（丁○○向你表示你想死是不是，當時甲○○
      、戊○○有無在現場聽聞？）有，他們都有在場」「（甲○○將槍枝交給戊○○時，丁○○有無在現場？）有」（
      見原審卷第48頁）、「（戊○○對你表示東西不是帶假的
      時，甲○○、丁○○有無在現場？）有」「（戊○○收到
      甲○○交付的槍枝時，有無拿槍枝把玩？）沒有，他們有
      拉一下槍枝滑套，沒有扣板機，就放在包包內」「（你傳
      簡訊時，本票及借款憑據交付了沒有？）有寫，但是還沒
      有寫完，我當時在考慮要不要繼續寫，當時我就傳簡訊給
      乙○○」（見原審卷第48頁反面）、「一開始拿本票給我
      ……本票還沒有簽完時，借據也一起簽，簽到一半，甲○○將槍枝交給戊○○，當時我很害怕……」（見原審卷第
      50頁反面）、「（當天是你自己同意簽這張本票及借據？
      ）本來講好是13萬元，後來當天要改成18萬元，我不願意
      ，他們把槍拿出來，我當時很怕」「（照你剛才說詞，你
      是簽本票借據一半時，才看到槍？）是的，我在簽就是要
      簽不簽」等語（見原審卷第51頁）。
    ４觀其所述，均指因受被告三人持槍及言詞恫嚇，始簽下本
      票及借據，並有本票、借款憑據各1紙在卷可稽（見偵查
      卷第44、45頁），復有玩具手槍2支扣案可資佐證。上開
      扣案手槍2支，經鑑定結果，均不具殺傷力，有內政部警
      政署刑事警察局96年4月27日刑鑑字第0960053467號槍彈
      鑑定書在卷可參（見偵查卷第85至87頁）。
（二）被告等雖辯稱：並無持槍威逼及出言恫嚇之行為，且當日
      相約就是要簽立本票，何必持槍脅迫，多此一舉云云。然
      查：
    １上情業據告訴人指證綦明，已如前述。且經本院勘驗及告
      訴人補陳其手機簡訊內容，其間被告確傳簡訊給「黑哥」
      說：現在這個帳被另外1個16萬元買走，要求其簽18萬元
      之借據，如果當天不拿18萬出來，最少要16萬，超過當天
      就一定要18萬（見本院卷第60頁）；「黑哥」則傳簡訊要
      被告千萬不要簽18萬（見本院卷第26頁反面、第63頁）；
      被告又傳簡訊告知「黑哥」說對方要1天多收5千元，現在
      變成放款了（見本院卷第64頁）。參以被告戊○○亦於偵
      查時自承：「我幫被害人求情，叫被害人若明天能還16萬
      元，就拿16萬元不要再追究，若超過3天再多加1萬元」等
      語（見偵查卷第62頁），可見當時確有金額上爭執，被告
      等要求告訴人當日如不能清償，則要加計利息。而被告於
      當時情狀下，確感害怕，始於簽寫本票及借據過程中，一
      再傳簡訊給乙○○。
    ２復對照被告等所辯情節，被告甲○○於警詢時稱：「……
      到屋內我就將槍放在地板，直到戊○○叫我將槍拿給他…
      …」（見偵查卷第37頁），於偵查中稱：「我放在沙發後
      面的地板上，被害人並未看到，直到我們走時，我就將槍
      放在戊○○包包內，警察就來了」（見偵查卷第63頁）、
      「……後來是坐在沙發上掉下來，戊○○看到就叫我將槍
      交給他，後來我就將槍交給戊○○，因為戊○○說他有帶
      包包槍可以放在他包包」（見偵查卷第76頁），於原審稱
      ：「……我放在腰際後方，上去時丁○○與丙○○在討論
      簽本票的事情，當時我坐著，槍掉到後面的沙發，戊○○
      說你把槍給我，他就把槍收到他包包內……」（見原審卷
      第23頁），就放置該槍之位置及如何交付被告戊○○之原
      因所述已先後不一；而被告戊○○於偵查中稱：「……甲○○說我有帶包包就放在我這裡」（見偵查卷第62頁）、
      「……另1把是甲○○掉出來，我就叫他放在包包裡的，
      甲○○在打電動，我也不知道為什麼他在打電動槍會掉下
      來，反正他坐下來槍就掉出來」（見偵查卷第77頁），於
      原審時稱：「……甲○○帶的玩具槍掉在沙發上，我為了
      怕丙○○看到，所以趕快收起來，我打開包包收槍時，我
      刻意轉身收槍，不要讓丙○○看到……」（見原審卷第23
      頁反面），與被告甲○○所述何以交槍給被告戊○○之情
      節亦不盡相符。且斟酌被告丁○○自承：「（你帶那槍去
      找被害人做什麼？）只是單純帶去嚇他的……」等語（見
      偵查卷第61頁），告訴人傳給乙○○之手機簡訊，亦有：
      「快回電啦，他們槍都拿出來了，他們說1天就是多5千」
      之內容（見本院卷第67頁），而警方果接到電話報案，故
      被告等既於事先即準備槍枝前去嚇告訴人，則於雙方對於
      簽立本票之金額發生爭執時，持備妥之槍枝威嚇，合於情
      理，告訴人所述上開情節堪以採信。
    ３至告訴人就被告丁○○何時出口恫嚇？何時拿出本票及出
      言恐嚇？亮出槍枝後拉動扳機或滑套？等細節之陳述或未
      臻完全，或有所混亂，或表示已記憶未清，然就因被告出
      言恫嚇及持槍威嚇後始完成簽立本票及借據之陳述始終如
      一，且合於情理，並與其他事證相符，自不因些微細節陳
      述上之瑕疵，即可認被告並無本件犯行。
（三）綜上所述，本件事證明確，被告三人所辯無非事後卸責之
      詞，委無足採，其等犯行堪以認定。
三、核被告甲○○、丁○○、戊○○所為，均係犯刑法第304條
    第1項強制罪。三人間互有犯意之聯絡及行為之分擔，均為
    共同正犯。又刑法第305條之恐嚇罪，係指單純以將來加害
    生命、身體、自由、名譽、財產之事，恐嚇他人致生危害於
    安全者而言，如對於他人之生命、身體等，以現實之強暴脅
    迫手段加以危害要挾，使人行無義務之事或妨害人行使權利
    ，應構成刑法第304條之強制罪，而非同法第305條之恐嚇安
    全罪（最高法院72年度台上字第5618號、93年度台上字第33
    09號參照），故本件自不另成立恐嚇罪。
四、原審未經詳查，遽認被告三人犯罪不能證明，而為無罪之判
    決，自有未洽。檢察官提起上訴，認被告三人確成立強制犯
    行，指摘原判決不當，為有理由，自應由本院予以撤銷改判
    。爰審酌被告三人之素行、犯罪之動機、目的、手段、所生
    危害，犯後飾詞卸責等一切情狀，分別量處如主文所示之刑
    ，並諭知易科罰金之折算標準。又其等犯罪合於中華民國96
    年罪犯減刑條例應予減刑之規定，併予減刑，並於減刑後諭
    知易科罰金之折算標準。至扣案之本票、借款憑據各1張，
    為被告丁○○因本件犯罪所得之物；扣案不具殺傷力之玩具
    手槍2支，分屬被告丁○○、戊○○所有，經其等供明在卷
    ，係供本件犯罪所用之物，均依法宣告沒收。
據上論斷，應依刑事訴訟法第369條第1項前段、第364條、第299
條第1項前段、刑法第28條、第304條第1項、第41條第1項、第38
條第1項第2款、第3款、刑法施行法第1條之1第1項、第2項前段
、中華民國96年罪犯減刑條例第2條第1項第3款、第7條、第9條
，判決如主文。
本案經檢察官郭弘佑到庭執行職務。
中    華    民    國    97    年    1     月    16    日
                  刑事第二庭審判長法  官  呂丹玉
                                  法  官  林恆吉
                                  法  官  王詠寰
以上正本證明與原本無異。
不得上訴。
                                  書記官  駱麗君
中    華    民    國    97    年    1     月    16    日
附錄：本案論罪科刑法條全文
刑法第304條
以強暴、脅迫使人行無義務之事或妨害人行使權利者，處 3 年以
下有期徒刑、拘役或 3 百元以下罰金。
前項之未遂犯罰之。


司法院資訊處製作；財團法人民間司法改革基金會備份。
